【裁判字號】    97,建上更(一),1
【裁判日期】    980729
【裁判案由】    給付承攬報酬
【裁判全文】
臺灣高等法院高雄分院民事判決       97年度建上更(一)字第1號
上  訴  人
即被上訴人  戊○○
訴訟代理人  蘇俊誠律師
被上訴人
即上訴人    交通部公路總局第三區養護工程處
法定代理人  乙○○
訴訟代理人  王伊忱律師
            陳景裕律師
            鄭美玲律師
上列當事人間請求給付承攬報酬事件，上訴人對於民國94年2 月
25日臺灣屏東地方法院92年度營字第1 號第一審判決提起上訴，
經最高法院第一次發回更審，本院於98年7 月15日辯論終結，判
決如下：
    主  文
原判決關於(一)命上訴人交通部公路總局第三區養護工程處給付新
臺幣陸拾陸萬玖仟貳佰參拾元暨法定遲延利息部分，及該部分假
執行之宣告；(二)駁回上訴人戊○○後開第三項之訴部分，並訴訟
費用除確定部分外之裁判均廢棄。
上開廢棄(一)部分，上訴人戊○○在第一審之訴駁回。
上訴人交通部公路總局第三區養護工程處應再給付上訴人戊○○
新臺幣貳拾柒萬玖仟壹佰伍拾元及自民國九十二年四月十二日起
迄清償日止按年息百分之五計算之利息。
兩造其餘之上訴均駁回。
第一審（除確定部分外）、第二審及發回前第三審訴訟費用，由
上訴人交通部公路總局第三區養護工程處負擔百分之十五，餘由
上訴人戊○○負擔。
    事實及理由
一上訴人交通部公路總局第三區養護工程處（下稱三工處）法定
  代理人業於民國98年2 月4 日變更為乙○○，有交通部98年1
  月23日交人字第0980000846號函可稽（見本院卷第215 頁至第
  217 頁），業經乙○○聲明承受訴訟，核無不合，應予准許。
二上訴人戊○○起訴主張：訴外人信欣營造股份有限公司（下稱
  信欣公司）於民國85年8 月28日與上訴人三工處訂立台27線（
  大津至舊寮）25K+140-30K+580 路基路面拓寬工程及代辦電信
  、自來水管線工程（下稱系爭工程）合約，約定工程期限自85
  年9 月2 日起至86年9 月6 日止，共計370 個日曆天。嗣因三
  工處未履行於開工前完成土地徵收並交付土地之義務，且因系
  爭工程沿線居民抗爭等事由而延誤工期，經雙方同意展延工期
  至87年9 月15日，並於翌（16）日停工。惟因停工超過6 個月
  ，信欣公司遂於88年4 月2 日函知三工處終止契約。信欣公司
  因而增加支出工務所租金新臺幣（下同）252,000 元、電話費
  53,484元、勞安人員薪資1,294,995 元及其他人事薪資5,916,
  098 元；就未施作之工程，則受有預期利潤784,955 元之損害
  。另三工處以信欣公司逾期修復瑕疵及溢領水泥、鋼筋等材料
  為由，各不當扣款797,574 元、1,003,816 元，連同信欣公司
  申請行政院公共工程委員會調解所支出之調解費10萬元，三工
  處共應給付信欣公司10,202,922元，該公司已將上開債權讓與
  戊○○等情，爰依契約關係、給付遲延之損害賠償請求權，求
  為命三工處如數給付並加計遲延利息之判決等語。（原審判命
  三工處應給付1,864,920 元及自92年4 月12日起迄清償日止按
  年息5%計算之利息，嗣經兩造各就敗訴部分上訴，經本院判命
  三工處應給付1,110,152 元及法定遲延利息，僅戊○○就其敗
  訴部分上訴，戊○○此部分勝訴判決業已確定）於本院聲明：
  (一)原判決關於駁回戊○○後開第二項之訴部分廢棄。(二)三工處
  應再給付9,092,770 元及自92年4 月12日起迄清償日止按年息
  5%計算之利息。(三)願供擔保准予宣告假執行。(四)三工處之上訴
  駁回。
三上訴人三工處則以：系爭工程已完工路段，自89年1 月10日第
  一次初驗起至89年12月4 日止，歷經四次初驗始完成驗收，信
  欣公司改善缺失逾時，並溢領材料未返還，其依約扣款，並無
  不當。又依系爭契約第6 條第(四)項第2 款及契約附件之「公路
  工程施工說明書」（下稱施工說明書）第1 章第3.2 條之約定
  ，承攬人就非可歸責於自己之事由致影響工程進行時，僅得申
  請延長工期或按實際情形核免日數，不得請求賠償損害，其已
  同意展延工期，信欣公司不得請求賠償，上訴人自無權請求給
  付等語，資為抗辯。於本院聲明：(一)原判決除確定部分外，關
  於命三工處給付754,768 元本息部分廢棄。(二)上開廢棄部分，
  戊○○在第一審之訴及假執行之聲請均駁回。(三)戊○○之上訴
  及假執行之聲請均駁回。
四兩造所不爭執之事項：
(一)信欣公司於85年8 月28日向三工處承攬系爭工程，並訂立承攬
  契約。原約定工程期限自85年9 月2 日起至86年9 月6 日止，
  共計370 日曆天。開工後因陸續發生橋樑變更設計用地取得、
  地上物未拆除遷移、電線桿未完成移除以及住戶阻礙施工等因
  素，自86年9 月7 日起延展至87年9 月15日，共展延374 日曆
  天。
(二)系爭工程嗣因非可歸責於信欣公司之因素延誤而獲准展延工期
  至87年9 月15日，並依信欣公司88年4 月2 日通知，三工處於
  88年9 月13日表示依系爭合約規定，就無法施工部分終止契約
  ，且變更竣工日期為87年9月15日。
(三)系爭工程材料散裝水泥、鋼筋等於87年8 月20日前已運抵系爭
  工程工地，由三工處交與信欣公司收受。信欣公司於工程完工
  後，未曾繳還未施工之材料。
(四)系爭工程已施作部分，自89年1 月10日起，經4 次初驗，已於
  89年12月4 日完成驗收合格。
(五)信欣公司就系爭工程對三工處如尚有債權，均已由戊○○合法
  概括受讓。
(六)信欣公司就系爭工程聲請行政院公共工程委員會調解而支出聲
  請調解費用10萬元。
(七)若信欣公司未於三工處通知改善之15日內完成缺失改善工程，
  即屬違約，應受罰違約金797,574 元。
(八)信欣公司若依系爭工程契約全部完工可得之工程款，扣除已經
  完工之結算金額之10% 為預期利潤即784,955 元。
(九)系爭工程於87年9 月1 至15日之半月施工記錄所示可施工路段
  已全部完成，並自87年9 月9 日起無法施工，而報停工。
(十)於87年9 月9 日報停工時起迄88年4 月7 日信欣公司為終止契
  約之意思表示止，信欣公司均未向三工處提出交付溢領而未使
  用之鋼筋水泥。
五協商整理兩造爭點如下：
(一)系爭工程承攬契約究係經信欣公司行使終止權而失其效力，抑
  經雙方合意終止？
(二)戊○○依債務不履行及情事變更原則請求之勞安人員薪資490,
  327 元、人事薪資5,916,098 元、預期利潤784,955 元、調解
  費10萬元是否為民法第514 條之損害賠償請求權？如是，則戊
  ○○係於91年12月26日通知三工處受讓系爭工程契約之債權，
  遲至92年3 月6 日始起訴請求勞安人員薪資、人事薪資、預期
  利潤、調解費，是否已罹於民法第514 條第2 項所定1 年時效
  而消滅？如否，三工處未盡協力義務，是否構成民法第231 條
  之給付遲延債務不履行？又系爭合約書條文約定不得請求展延
  工期之損害，有無民法第247 條之1 規定情事，應屬無效？
(三)戊○○於終止系爭工程承攬契約後，得否依民法第227 條之2
  第1 項、第260 條、第263 條、第216 條、第240 條、或類推
  適用第231 條第1 項規定請求三工處給付自88年9 月14日起至
  89年12月4 日止共490,327 元之勞安人員薪資？
(四)戊○○得否依民法第227 條之2 第1 項、第511 條、準用第26
  0 條、類推適用第231 第1 項、第509 條、第240 條規定，請
  求三工處增加給付勞安人員以外之其他人事薪資5,916,098 元
  ？
(五)戊○○得否適用民法第260 條、第509 條及類推第511 條之規
  定，請求三工處賠償預期利潤784,955 元？
(六)戊○○得否依民法第231 條之規定請求三工處給付調解費用10
  萬元？
(七)三工處主張信欣公司應退還散裝水泥及鋼筋材料款1,003,816
  元是否有理由？如否，戊○○得否依系爭工程契約請求給付1,
  003,816 元工程款？
(八)三工處以信欣公司未於經通知改善之15日內完成缺失改善工程
  而將系爭工程款予以扣除違約金，惟系爭道路拓寬工程於信欣
  公司改善缺失期間，如仍供公眾使用，則三工處受有損害之情
  形為何？原約定之違約金797,574 元是否過高？
六系爭工程承攬契約究係經信欣公司行使終止權而失其效力，抑
  經雙方合意終止？
(一)按契約之終止，乃繼續性契約之當事人一方，因他方之契約不
  履行而行使終止權，使繼續性之契約關係向將來消滅之意思表
  示，而就契約之終止權，民法並無一般原則性之規定，必須法
  律有特別明文規定時，始得據以行使。查承攬之性質除勞務之
  給付外，另有完成一定工作之要件。而工作之完成可能價值不
  菲，或須承攬人之特殊技術始能完成，如許承攬人終止契約，
  不僅未完成之工作對定作人無實益，將造成定作人之重大損害
  或可能造成工作無法另由第三人接續完成之不利後果，故民法
  第507 條規定承攬人僅得行使解除權（參照最高法院96年度台
  上字第153 號判決）。
(二)經查：信欣公司於85年8 月28日向三工處承攬系爭工程，並訂
  立承攬契約，嗣系爭工程自87年9 月9 日起無法施工，而報停
  工，迄信欣公司88年4 月2 日通知三工處依系爭工程合約「中
  止工程合約」時止，已逾6 個月一節，為兩造所不爭執（見本
  院卷(二)第9 頁），並有兩造不爭執其真正之系爭工程合約、信
  欣公司88年4 月2 日信台27（88）字第0402號函等影本在卷可
  稽（見原審卷(一)第7 頁至第12頁、第132 頁），足認信欣公司
  與三工處成立之承攬契約自87年9 月9 日起，即因三工處無法
  交付工程用地與信欣公司施工而停工，致信欣公司為終止契約
  之意思表示。次查：系爭工程合約第20條規定信欣公司於三工
  處如有開工後因其原因致全部工程停工一次連續達6 個月以上
  者，得請求終止本合約等語，有系爭工程合約附卷可憑（見原
  審卷(一)第11頁反面），亦即信欣公司與三工處約定於三工處無
  法履行協力義務，致信欣公司停工逾6 個月時，信欣公司乃得
  依系爭工程合約第20條規定向三工處「請求終止系爭工程合約
  」，而非「終止系爭工程合約」。足認系爭工程合約並未約定
  信欣公司有終止承攬契約權，而係得請求三工處合意終止系爭
  工程合約。此佐以三工處於收受信欣公司88年4 月2 日通知函
  後，即向上級機關請示依約終止契約，嗣經核准，三工處即於
  88年8 月24日以（88）三工工字第8826385 號函向公路局函請
  依系爭工程合約終止契約及變更工程期限，公路局亦於88年9
  月13日以（88）路養護字第8838366 號函覆同意，而為信欣公
  司所明知（見原審卷(四)第145 頁），亦有臺灣省政府交通處88
  年6 月1 日88交二字第20679 號函、三工處88年8 月24日（88
  ）三工工字第8826385 號函、公路局88年9 月13日（88）路養
  護字第8838366 號函在卷可考（見原審卷(一)第96頁、本院94年
  度建上字第6 號卷(一)第45頁至第46頁、本院卷(二)第172 頁），
  顯見系爭工程合約並未約定信欣公司有單方終止承攬契約之權
  利。再揆諸上開說明，民法對承攬契約並無特別明文規定承攬
  人得於定作人未履行債務時行使終止權，是以信欣公司向三工
  處為終止契約之意思表示後，三工處既為同意終止契約之意思
  ，自應認系爭工程承攬契約係經雙方合意而終止。
(三)至戊○○主張系爭工程合約第20條規定信欣公司之終止合約權
  並未規定需待三工處同意，且其88年4 月2 日函係向三工處為
  終止合約之意思表示，並無何請求三工處同意之文字，且為三
  工處所明知，三工處事後陳報上級函覆同意終止日期，與信欣
  公司無關，另三工處在93年5 月18日原審審理時亦表示信欣公
  司已經行使終止權意思表示等語。惟查：系爭工程合約第20條
  係規定信欣公司「得向三工處請求終止系爭工程合約」一節，
  有該合約在卷可稽，如此自不因信欣公司所為意思表示有無請
  求同意而有影響。再者，系爭工程合約並未約定信欣公司有單
  方終止契約權，民法對承攬契約亦未明文規定承攬人得於定作
  人未履行債務時行使終止權，且性質上亦不允許承攬人單方終
  止契約，業如上述，因此三工處雖得知信欣公司為終止之意思
  表示，惟尚未為同意之意思表示時，系爭工程承攬契約仍不生
  終止之效力。是以戊○○上開主張，並不足採。
七戊○○依債務不履行及情事變更原則請求之勞安人員薪資490,
  327 元、人事薪資5,916,098 元、預期利潤784,955 元、調解
  費10萬元是否為民法第514 條之損害賠償請求權？如是，則戊
  ○○係於91年12月26日通知三工處受讓系爭工程契約之債權，
  遲至92年3 月6 日始起訴請求勞安人員薪資、人事薪資、預期
  利潤、調解費，是否已罹於民法第514 條第2 項所定1 年時效
  而消滅？如否，三工處未盡協力義務，是否構成民法第231 條
  之給付遲延債務不履行？又系爭合約書條文約定不得請求展延
  工期之損害，有無民法第247 條之1 規定情事，應屬無效？
(一)按民法第260 條規定，解除權之行使，不妨礙損害賠償之請求
  ；此為當事人依法律規定終止契約時所準用，復為同法第263
  條所明定。基於同一法理，如依契約約定終止之情形，應可類
  推適用。因此，約定終止權人於終止以前，如已有之損害賠償
  請求權，不因約定終止權之行使而受影響，最高法院95年度台
  上字第2152號裁判要旨可資參佐。次按承攬人依民法第511 條
  規定，請求定作人賠償因契約終止而生之損害，固可及於其所
  受之損害（積極損害）及所失之利益（消極損害），但雙方另
  於契約特別訂定其損害賠償之範圍者，應從其約定，此觀同法
  第216 條第1 項規定自明；又承攬人依承攬契約之約定，請求
  定作人給付承攬報酬，與定作人依民法第511 條規定，於工作
  未完成前任意終止承攬契約，承攬人得依該條規定請求定作人
  賠償其因契約終止而生之損害，係屬不同之請求權。倘承攬人
  於定作人終止契約後，就其於契約終止前可請求之承攬報酬而
  未受償之損害，於依民法第511 條規定，請求定作人併對該部
  分報酬負賠償責任時，雖得認其請求賠償之範圍已包括原可請
  求之報酬在內，而有民法第514 條所定1 年請求權時效期間之
  適用，但究不能因此即謂該承攬報酬之本質為損害賠償，而認
  承攬人不得再依契約終止前之承攬關係，請求定作人給付其已
  完成特定部分工程之承攬報酬，最高法院95年度台上字第1768
  號、95年度台上字第1551號裁判要旨復可參照。亦即，承攬人
  於定作人任意終止契約時得依民法第511 條規定就契約終止前
  所生之損害，請求賠償，則於雙方合意終止契約時，承攬人自
  應得類推適用民法第511 條之規定請求損害賠償，且其損害賠
  償之範圍固亦得適用民法第216 條第1 項規定，惟若雙方另於
  契約特別就合意終止契約訂定其損害賠償之範圍者，應從其約
  定，而且除承攬報酬外，其請求權之時效均應適用民法第514
  條第2 項之規定為1 年。
(二)經查：信欣公司與三工處既已於88年9 月13日合意終止系爭工
  程承攬契約一節，業如上述，則信欣公司於88年9 月13日前所
  生之損害，自得請求三工處賠償。而戊○○主張信欣公司為系
  爭工程而支出勞安人員薪資490,327 元、人事薪資5,916,098
  元，復因終止系爭工程承攬契約而無從獲得預期利潤784,955
  元，再因聲請行政院公共工程委員會調處而支出調解費10萬元
  ，均屬信欣公司之損害等語，有起訴狀在卷可憑（見原審卷(一)
  第2 頁至第6 頁），足認戊○○主張請求之上開損害均非屬系
  爭工程之承攬報酬，則揆諸上開說明，其請求權之時效自應適
  用民法第514 條第2 項之規定為1 年。
(三)又按時效完成之抗辯屬權利行使之障礙，並無關於行使期間之
  限制，被上訴人本得隨時為時效之抗辯。雖92年2 月7 日修正
  公布，同年9 月1 日施行之修正民事訴訟法第447 條有禁止當
  事人於第二審提出新攻擊防禦方法之規定，然於該規定施行之
  際，本件尚繫屬於最高法院，上訴人顯無從於斯時為時效完成
  之抗辯。是其於最高法院發回更審後，提出時效完成之抗辯，
  拒絕為給付，基於公平原則（按參見民事訴訟法第447 條第1
  項第6 款）自無不合，最高法院95年度台上字第1456號裁判意
  旨乃可參照。亦即當事人於第二審更審中始提出新攻擊防禦方
  法，如有非可歸責事由，基於民事訴訟法第447 條第1 項第6
  款公平原則，應得准許。
(四)經查：戊○○於起訴時及本院更審前請求本件損害賠償，並未
  就各項損害表明其請求權基礎，嗣經本院於第一次準備程序中
  闡明各項請求權基礎後，其始於97年8 月4 日具狀陳明，三工
  處於收受該書狀後，旋於97年9 月3 日具狀為時效抗辯一節，
  有本院97年7 月3 日準備程序筆錄、戊○○民事準備書(二)狀、
  三工處民事答辯暨上訴理由(一)狀在卷可稽（見本院卷(一)第62頁
  至第103 頁），足認三工處於收受戊○○表示各項損害賠償請
  求權基礎前，尚難認其已全然知悉該等請求權係屬民法第514
  條第2 項所指之損害賠償請求權，如此自無從歸責三工處未於
  第一審提出時效抗辯之攻擊防禦方法，則揆諸上揭說明，基於
  民事訴訟法第447 條第1 項第6 款公平原則，應得准許。
(五)次查：戊○○請求之勞安人員薪資490,327 元係自88年9 月14
  日起至89年12月4 日止，人事薪資5,916,098 元係自86年9 月
  7 日起至88年12月31日止一節，為戊○○所自承（見本院卷(一)
  第105 頁），足認信欣公司於89年12月5 日即已知悉勞安人員
  薪資之損害額、於89年1 月1 日亦已知悉人事薪資之損害額。
  又查：信欣公司若依系爭工程契約全部完工可得之工程款，扣
  除已經完工結算金額之10% 為預期利潤即784,955 元，且三工
  處於90年6 月27日才通知結算金額一節，為兩造所不爭執（見
  本院卷(一)第110 頁），並有營繕工程結算驗收證明書、三工處
  90年6 月27日（90）三工工字第9017382 號函在卷可憑（見本
  院卷(一)第129 頁、第160 頁至第162 頁），足認信欣公司於收
  受上開90年6 月27日函文即知損失之預期利潤為784,955 元。
  嗣戊○○係於91年12月26日通知三工處受讓系爭工程契約之債
  權並請求給付上開損害，因三工處拒絕給付，戊○○遂於92年
  3 月6 日起訴請求，亦有戊○○91年12月26日函、三工處92年
  1 月7 日九一三工工字第9142709 號函、起訴狀上原審法院收
  文章附卷可稽（見原審卷(一)第42頁、第37頁、第2 頁），乃戊
  ○○向三工處請求時，距信欣公司於89年12月5 日已知悉勞安
  人員薪資之損害額、於89年1 月1 日已知悉人事薪資之損害額
  、於90年6 月底已知悉損失預期利潤額，均已逾1 年時效，是
  以三工處就此為時效抗辯，應屬可採。
(六)另查：調解費10萬元則係信欣公司於90年12月18日向行政院公
  共工程委員會申請調處時所繳納，該會嗣提出調解建議，亦建
  議調解費由信欣公司負擔，經信欣公司於91年4 月29日收受，
  嗣調處不成立，依採購履約爭議調解暨收費規則第38條第2 項
  規定，應由已繳費之當事人負擔一節，亦有履約爭議調解申請
  書、行政院公共工程委員會91年4 月23日（91）工程訴字第91
  016111號函在卷可佐（見原審卷(一)第38頁至第41頁、第133 頁
  至第134 頁），足認信欣公司於91年4 月29日收受行政院公共
  工程委員會上開函文後，知悉需負擔調解費10萬元。惟因信欣
  公司該知悉時間距戊○○於92年3 月6 日起訴請求時，尚未逾
  1 年，故三工處就此部分亦為時效抗辯，自不足採。
(七)至戊○○主張勞安人員薪資、人事薪資及預期利潤均非屬民法
  第514 條第2 項之損害賠償請求權。因三工處未盡協力義務且
  有可歸責事由，自應構成民法第231 條之給付遲延債務不履行
  責任。又因信欣公司需待三工處驗收結算完畢及通知後始得請
  求，三工處於90年6 月27日才通知結算金額，信欣公司復於90
  年12月17日向公共工程委員會請求調解、91年12月26日發函向
  三工處請求，均為時效中斷事由，且本件除類推適用民法第51
  1 條或第509 條請求外，尚依民法第260 條、第263 條、第21
  6 條、第231 條請求，時效應為15年，自未罹於民法第514 條
  第2 項所定1 年時效而消滅。另預期利潤為工程款，應適用2
  年時效等語。惟查：
1.戊○○係主張信欣公司因承攬系爭工程始支出勞安人員薪資、
  人事薪資，並因終止系爭工程承攬契約而喪失繼續完工時可得
  之預期利潤等語，足認承攬人信欣公司係本於與三工處成立之
  承攬契約法律關係請求損害賠償，則自屬民法第514 條第2 項
  規定之承攬人損害賠償請求權，且預期利潤係因未施工始未能
  向三工處請求，更無從認定係等同施工後所得請求之工程款，
  是以其所為否認及主張顯無所據，而不足採。
2.縱認信欣公司需待三工處驗收結算完畢及通知後始得知損害金
  額可資請求，而三工處於90年6 月27日才通知結算金額，已如
  前述，惟信欣公司於90年12月17日向公共工程委員會請求調解
  ，並未成立調解，則依民法第133 條之規定，該時效乃視為不
  中斷。又因戊○○係於91年12月26日通知三工處受讓系爭工程
  契約之債權並請求給付上開損害，距信欣公司於90年6 月底已
  知悉勞安人員薪資、人事薪資及預期利潤等全部損害額，早已
  逾1 年時效，自無從中斷時效之進行，嗣於92年3 月6 日起訴
  請求，則係於時效完成之後為之，更無從中斷時效。是以戊○
  ○主張上開請求權尚未罹於時效，乃不足採。
3.按承攬工作物因可歸責於承攬人之事由，致工作物發生瑕疵，
  定作人之損害賠償請求權，其行使期間，民法債編各論基於承
  攬之性質及法律安定性，於第514 條第1 項既已定有短期時效
  ，自應優先適用，最高法院96年度第8 次民事庭會議決議可資
  參佐。亦即民法第495 條規定：因可歸責於承攬人之事由，致
  工作發生瑕疵者，定作人除依同法第493 條及第494 條規定請
  求修補或解除契約，或請求減少報酬外，並得請求損害賠償。
  此之損害賠償請求權，係本於承攬瑕疵擔保責任所生之請求權
  ，與因債務不完全給付而生之損害賠償請求權，固屬獨立併存
  之請求權，而於債編通則及各論各有其時效之規定，惟基於承
  攬之性質及法律安定性既已於第514 條第1 項定有短期時效，
  乃需優先適用，則定作人於民法第514 條所定1 年期間經過後
  ，即不得再依同法第227 條規定，主張長期時效，請求承攬人
  賠償損害。此於同條第2 項之承攬人損害賠償請求權之時效規
  定，亦應為相同解釋。戊○○雖主張本件除類推適用民法第51
  1 條或第509 條請求外，尚依民法第260 條、第263 條、第21
  6 條、第231 條請求，時效應為15年；乃其除主張民法債編各
  論中承攬契約之請求權外，尚主張債編通則規定之債務不履行
  終止契約後之損害賠償請求權，惟縱該等請求權屬獨立併存之
  請求權，然因基於承攬之性質及法律安定性，民法第514 條第
  2 項既定有短期時效，乃需優先適用，因勞安人員薪資、人事
  薪資、預期利潤額之損害賠償請求權，均已逾1 年時效，戊○
  ○自不得再依民法第260 條、第263 條、第216 條、第231 條
  請求。
(八)再按民法第235 條及民法債編修正前第507 條第1 項規定，債
  務人之給付兼需債權人之行為，或承攬人之工作需定作人之行
  為始能完成而不為其行為之「協力行為」，原則上僅係對己義
  務或不真正義務，並非具有債務人或定作人給付義務之性質。
  於此情形，債權人或定作人祇係權利之不行使而受領遲延，除
  有民法第240 條之適用，債務人或承攬人得請求賠償提出及保
  管給付物之必要費用，或承攬人具有完成工作之利益，並經當
  事人另以契約特別約定，使定作人負擔應為特定行為之法律上
  義務外，僅生承攬人得否依該條規定解除契約之問題，殊不負
  任何之賠償責任，最高法院94年度台上字第1 號、97年度台上
  字第360 號裁判意旨可資佐參。經查：因戊○○主張之勞安人
  員薪資、人事薪資、預期利潤額之損害賠償請求權已罹於1 年
  時效，固不得再主張民法第231 條之請求權，業經前述，另其
  主張之調解費請求權雖尚未罹於時效，惟因系爭工程合約僅就
  三工處遲延交付工地與信欣公司施作逾6 個月時，規定信欣公
  司得請求三工處終止契約一節，亦如上述，此尚非屬約定三工
  處對信欣公司之行為有必要協力之義務，況且信欣公司支出之
  調解費10萬元並非提出及保管給付物之必要費用，是以依上揭
  裁判意旨，系爭工程承攬契約雖因三工處逾6 個月未交付工地
  與信欣公司施作，仍不構成民法第231 條之給付遲延債務不履
  行，戊○○自不得據此主張。
(九)因勞安人員薪資、人事薪資、預期利潤額之損害賠償請求權已
  罹於1 年時效，三工處既為時效抗辯，戊○○乃不得請求；另
  調解費10萬元並非提出及保管給付物之必要費用，戊○○自不
  得以三工處有遲延協力義務而主張損害賠償，是以本院就系爭
  工程合約約定不得請求展延工期之損害有無民法第247 條之1
  規定情事應屬無效一節，自無庸審酌。此外，依首揭最高法院
  裁判意旨，若雙方另於契約特別就合意終止契約訂定其損害賠
  償之範圍者，應從其約定；而信欣公司與三工處另以臺灣省交
  通處公路局工程投標須知補充說明第10條第1 項約定於發生系
  爭工程合約第20條情事時，三工處應負損害賠償之範圍一情，
  有該說明附卷可佐（見原審卷(一)第34頁），足認系爭工程合約
  並未全部排除信欣公司因契約終止所生之全部損害賠償請求權
  ，而係已事先協議其損害賠償之範圍。且因該等約定於三工處
  承辦此公共工程時，已於廠商參與競標、議價及比價前公開，
  信欣公司乃可查閱所有契約文件並提出問題要求釋疑，如無意
  見而簽約，應已評估風險或以其他方式將風險轉嫁，並無非與
  三工處締約不可之情事，此應與民法第247 條之1 所規定定型
  化契約條款違反誠信原則顯失公平應屬無效之情事不符，因此
  ，系爭合約書條文約定不得請求展延工期之損害，除指不得請
  求臺灣省交通處公路局工程投標須知補充說明第10條第1 項約
  定以外之損害外，亦無民法第247 條之1 規定情事，應非屬無
  效。
八戊○○於終止系爭工程承攬契約後，得否依民法第227 條之2
  第1 項、第260 條、第263 條、第216 條、第240 條、或類推
  適用第231 條第1 項規定請求三工處給付自88年9 月14日起至
  89年12月4 日止共490,327 元之勞安人員薪資；依民法第227
  條之2 第1 項、第511 條、準用第260 條、類推適用第231 第
  1 項、第509 條、第240 條規定，請求三工處增加給付勞安人
  員以外之其他人事薪資5,916,098 元；適用民法第260 條、第
  509 條及類推第511 條之規定，請求三工處賠償預期利潤784,
  955 元？
(一)按民法第144 條第1 項規定時效完成後，債務人得拒絕給付，
  是消滅時效完成之效力，不過發生拒絕給付之抗辯權，並非使
  請求權當然消滅，債務人若不行使其抗辯權，法院自不得以消
  滅時效業已完成，即認請求權已歸消滅，最高法院29年上字第
  1195號判例要旨可資參照。易言之，於消滅時效完成後，若經
  債務人行使其抗辯權，債權人自不得請求給付。
(二)經查：戊○○主張信欣公司得向三工處請求自88年9 月14日起
  至89年12月4 日止共支出490,327 元之勞安人員薪資，乃屬民
  法第514 條第2 項之損害賠償請求權，於其向三工處請求時已
  罹於1 年時效，其復於時效完成後始起訴，業經三工處為時效
  抗辯。再者，上開損害發生時間乃在信欣公司與三工處於88年
  9 月13日合意終止系爭工程承攬契約之後，本不屬契約終止前
  所生之損害之範圍，又系爭工程合約附件即工程投標須知補充
  說明第10條第1 項雖約定解除（終止）合約時有關工程合約規
  定聘僱勞工安全衛生管理人員之薪資得請求核實補償等語（見
  原審卷(一)第34頁），惟因雙方已終止契約，自終止時起信欣公
  司即無從依系爭工程合約聘僱勞安人員，足認此當非雙方於系
  爭工程合約特別就合意終止契約訂定其損害賠償之範圍。抑且
  ，三工處並無民法第231 條之給付遲延債務不履行行為，均如
  上述。此外，依信欣公司聘僱之勞安人員甲○○結證稱：信欣
  公司於87年底即倒閉，信欣公司並未給付其任何薪資，而係戊
  ○○於其至工地時拿1 、2 萬元現金給他等語（見本院卷(二)第
  12頁至第13頁），此核與信欣公司向財政部財稅資料中心索取
  之88年度其所列人員薪資所得資料並無甲○○領取薪資之申報
  記錄相符（見原審卷(三)第126 頁至第127 頁），戊○○復自承
  無法提出甲○○自88年9 月14日起至89年12月4 日止向信欣公
  司受領490,327 元之扣繳憑單或薪資印領清冊（見本院卷(二)第
  8 頁），如此顯難認定信欣公司曾給付甲○○上開490,327 元
  。據此，戊○○乃無從自信欣公司受讓此薪資損害賠償請求權
  ，其自不得依民法第227 條之2 第1 項、第260 條、第263 條
  、第216 條、第240 條、或類推適用第231 條第1 項規定請求
  三工處給付勞安人員薪資。
(三)次查：戊○○主張信欣公司得向三工處請求自86年9 月7 日起
  至88年12月31日止共支出5,916,098 元之勞安人員以外其他間
  接人事薪資，乃屬民法第514 條第2 項之損害賠償請求權，於
  其向三工處請求時已罹於1 年時效，其復於時效完成後始起訴
  ，業經三工處為時效抗辯；再者，上開薪資自88年9 月14日起
  迄88年12月31日止部分乃在信欣公司與三工處於88年9 月13日
  合意終止系爭工程承攬契約之後，本不屬契約終止前所生之損
  害之範圍，抑且三工處並無民法第231 條之給付遲延債務不履
  行行為，均如上述。此外，證人即信欣公司董事長特別助理己
  ○○結證稱：依該公司慣例，停工後會繼續留守或由管理團隊
  留守，系爭工程由戊○○及勞安人員甲○○負責工地，有事需
  與三工處協調時其才會下來，信欣公司其他人員在臺北或負責
  其他工地事務，另丁○○為工地雜工等語（見本院卷(二)第15頁
  至第16頁），足認信欣公司於86年至88年間僱用之人員除戊○
  ○與甲○○外，均非停工後管理留守系爭工程用地之人員。再
  佐以證人丁○○結證稱其於工地擔任雜工，停工時無工作即未
  領薪資等語（見本院卷(二)第16頁）；信欣公司向三工處承攬系
  爭工程之報酬乃含技工、小工及工資3 項一節，有系爭工程單
  價分析表在卷可證（見本院卷(二)第278 頁至第309 頁）；及上
  開期間信欣公司向國稅局申報之薪資所得資料中均有丁○○及
  戊○○薪資所得資料（見原審卷(三)第95頁至第127 頁），如此
  顯無從認定該5,916,098 元非為參與施作系爭工程人員，即非
  屬已向三工處取得報酬中所含技工、小工及工資3 項以外之其
  他間接人事薪資。況且三工處否認該等人事薪資之支出與系爭
  工程間有因果關係，戊○○復未舉證以實其說（見本院卷(二)第
  7 頁），則該部分即非系爭工程合約雙方特別就合意終止契約
  訂定其損害賠償之範圍，乃無從認定該項支出為系爭工程承攬
  契約成立後情事變更，非當時所得預料而增加之費用損失。據
  此，戊○○乃無從自信欣公司受讓此人事薪資損害賠償請求權
  ，其自不得依民法第227 條之2 第1 項、第511 條、準用第26
  0 條、類推適用第231 第1 項、第509 條、第240 條規定，請
  求三工處給付人事薪資。
(四)末查：戊○○既主張適用民法第260 條、第509 條及類推第51
  1 條之規定請求預期利潤784,955 元，自屬民法第514 條第2
  項之損害賠償請求權，於其向三工處請求時已罹於1 年時效，
  其復於時效完成後始起訴，業經三工處為時效抗辯，乃如上述
  ，況且該部分非系爭工程合約雙方特別就合意終止契約訂定其
  損害賠償之範圍，戊○○乃無從自信欣公司受讓此預期利潤損
  害賠償請求權，其自不得依上開規定請求預期利潤。
九戊○○得否依民法第231 條之規定請求三工處給付調解費用10
  萬元？
(一)按損害賠償之債，以有損害之發生及有責任原因之事實，並二
  者之間，有相當因果關係為成立要件。故原告所主張損害賠償
  之債，如不合於此項成立要件者，即難謂有損害賠償請求權存
  在，最高法院48年台上字第481 號判例要旨可資參照。
(二)經查：調解費10萬元係信欣公司於90年12月18日向行政院公共
  工程委員會申請調處時所繳納一節，已為上述，再者，系爭工
  程合約並未約定信欣公司因承攬系爭工程受有損害時需先申請
  行政院公共工程委員會申請調處始得向三工處請求，亦為戊○
  ○所不爭執（見本院卷(二)第151 頁），足認信欣公司與三工處
  合意終止系爭工程承攬契約後，信欣公司即得直接向三工處或
  起訴請求給付損害賠償，如此即無庸先請求調解而給付10萬元
  。況且，信欣公司係依採購履約爭議調解暨收費規則第38條第
  2 項規定，因調解不成立而負擔已繳費之調解費10萬元，如信
  欣公司未申請調解，本無需支出該費用，即與終止系爭工程承
  攬契約無關，亦即縱發生終止契約行為，按諸一般情形，不適
  於發生給付調解費該項結果，自無相當因果關係，則揆諸上開
  判例意旨，難謂信欣公司有此項損害賠償請求權存在。抑且，
  信欣公司係於90年12月18日繳納調解費，已於88年9 月13日系
  爭工程終止承攬契約之後，並非契約終止前所生之損害範圍，
  又三工處復無民法第231 條之給付遲延債務不履行行為，是以
  戊○○乃無從自信欣公司受讓此調解費10萬元損害賠償請求權
  ，其自不得依民法第231 條規定請求調解費。
十三工處主張信欣公司應退還散裝水泥及鋼筋材料款1,003,816
  元是否有理由？如否，戊○○得否依系爭工程契約請求給付1,
  003,816 元工程款？
(一)按工作毀損、滅失之危險，於定作人受領前，由承攬人負擔，
  如定作人受領遲延者，其危險由定作人負擔。定作人所供給之
  材料，因不可抗力而毀損、滅失者，承攬人不負其責，民法第
  508 條定有明文。亦即承攬人就保管工作物之危險負擔，固於
  定作人受領遲延時，轉換由定作人負擔，惟就定作人供給之材
  料則不因定作人有無受領遲延工作物而轉換其危險負擔，均由
  承擔人負保管責任，僅於因不可抗力而毀損、滅失時，始免除
  其責任。而此所謂不可抗力，係指事變之發生，由於外界之力
  量，而非人力所能抵抗者而言，如為第三人所竊，不屬於不可
  抗力之範圍（參見最高法院86年度台上字第442號判決）。
(二)經查：系爭工程合約附件「公路工程施工說明書」第壹章第6.
  3 條約定「凡本局供給之器材，承包商自領用時起應負保管之
  完全責任，若有遺失、短少或在裝卸搬運時損壞不能使用，承
  包商應按原物購還補足，或照市價賠償，本局並得在估驗款內
  扣除之。…倘有剩餘，完工時應悉數繳還本局…」等語，有該
  說明書附卷可憑（見原審卷(一)第16頁至第17頁），應認三工處
  確與信欣公司約定保管三工處為系爭工程所需而交付之工具及
  材料，且信欣公司於完工經三工處核算有剩餘時，負有返還之
  義務。
(三)次查：三工處係於停工前即87年8 月20日將系爭工程所需之鋼
  筋、散裝水泥運抵工地，業由信欣公司受領一節，為兩造所不
  爭執（見本院卷(二)第151 頁、原審卷(四)第145 頁），並有散裝
  水泥、鋼筋工程用料單在卷可憑（見原審卷(三)第154 頁至第18
  3 頁），佐以戊○○自承受領之水泥受領後置放於水泥拌合廠
  ，鋼筋放在工地現場，鋼筋已按照工程需要裁剪，但遭人竊取
  ，另水泥則已過期硬化無法使用等情（見本院94年度建上字第
  6 號卷(一)第72頁），核與證人丁○○證述：系爭工程所用鋼筋
  係置放在其住處空地，停工後鋼筋逐漸被清空，因非其負責保
  管，故不知何人所為等語（見本院卷(二)第17頁），足認信欣公
  司應保管三工處供給之散裝水泥及鋼筋材料，其中鋼筋材料因
  無人看管，已遭人竊取殆盡。又查：依系爭工程合約附件有關
  水泥混凝土路面及混凝土施工說明書，三工處乃要求信欣公司
  在運輸貯存過程中應防潮濕，以免變質，且散裝水泥出廠6 個
  月以上者，非經工程司檢驗認定不得使用一節，有該施工說明
  書附卷可稽（見原審卷(三)第57頁）。而系爭散裝水泥及鋼筋材
  料於87年8 月20日前即已由信欣公司受領，信欣公司於87年9
  月9 日報准停工、於88年4 月7 日為終止契約之意思表示，三
  工處於88年9 月13日同意終止契約時，兩造並未結算、估驗及
  驗收系爭工程，該等期間信欣公司亦未向三工處提出受領之系
  爭散裝水泥及鋼筋材料一節，為兩造所不爭執（見本院卷(一)第
  69頁、卷(二)第9 頁、第170 頁），可見信欣公司於停工後逾6
  個月向三工處為終止契約之意思表示時，三工處於87年8 月20
  日前交付之散裝水泥已逾系爭工程合約約定可使用之期間，以
  水泥長期置放南臺灣溫暖潮濕氣候下，乃可預見逾6 個月後確
  實無法避免潮濕變質，亦即系爭散裝水泥因逾有效使用期限固
  化，足認確係由於外界之力量，而非人力所能抵抗。
(四)末查：三工處以信欣公司實際請領之散裝水泥共計4100噸，應
  繳回292 噸，按市價計算結果為749,310 元；實際請領之鋼筋
  應繳回部分，按市價計算結果為254,506 元一節，有上揭散裝
  水泥、鋼筋工程用料單及溢領材料款計算單在卷可憑（見原審
  卷(三)第154 頁至第184 頁），且該市價計算基準加計運費結果
  核與當時市價相當，亦有臺灣區鋼鐵工業同業公會98年3 月16
  日台區鋼服字第0220號函、臺灣水泥股份有限公司98年3 月17
  日98字第4010058 號函、三工處87年8 月進貨價格表、購置定
  製鋼筋分批交貨總決算表證明書、訂購合約、存材明細表等在
  卷可考（見本院卷(一)第241 頁至第243 頁、卷(二)第42頁至第48
  頁、第57頁至第65頁），固堪認三工處用以扣抵系爭工程款之
  上開計算信欣公司應繳還剩餘之系爭散裝水泥及鋼筋之市價，
  尚屬合理，戊○○爭執其金額過高乃無所據而不足採。惟揆諸
  上開說明，因信欣公司受領定作人三工處供給之材料並不因三
  工處有無受領遲延工作物而轉換其危險負擔，均應由承擔人信
  欣公司負保管責任，僅於因不可抗力而毀損、滅失時，始免除
  其責任，而其中散裝水泥部分由於外界之力量，業已固化無法
  使用棄置，屬不可抗力，信欣公司應不負危險責任；另鋼筋為
  第三人所竊，不屬於不可抗力之範圍，戊○○復未舉證已盡注
  意義務予以保管仍遭竊，自應負危險責任，是以戊○○主張三
  工處扣除散裝水泥材料款749,310 元，為不當扣款，應返還該
  金額之工程款，自屬可採。至鋼筋材料款254,506 元即非不當
  扣款，三工處主張扣抵工程款，乃為可採。
十一三工處以信欣公司未於經通知改善之15日內完成缺失改善工程
  而將系爭工程款予以扣除違約金，惟系爭道路拓寬工程於信欣
  公司改善缺失期間，如仍供公眾使用，則三工處受有損害之情
  形為何？原約定之違約金797,574 元是否過高？
(一)按法院酌減違約金至相當之數額，須依一般客觀事實、社會經
  濟狀況及當事人所受損害情形，以為酌定標準，最高法院88年
  度台上字第337 號判決意旨可資參照。亦即違約金是否過高，
  法院應綜合債務人履約之各項情形予以判斷。
(二)經查：三工處係於89年2 月8 日以（89）三工工字第8910893
  號函檢送系爭工程初驗紀錄，並通知潮州工務段，要求督促承
  包商於半個月內改善完竣，報處核辦，且副本送信欣公司，經
  信欣公司於89年2 月10日收受，三工處潮州工務段另於89年2
  月11日以（89）三工潮字第8901135 號函告知信欣公司於「文
  到半個月內改善完竣」，嗣經信欣公司於89年2 月17日收受，
  信欣公司則以信台字第（89）0229號函知三工處潮州工務段已
  改善請複驗，三工處係於89年3 月6 日收受該通知一節，有兩
  造不爭執其真正之上開函文、掛號郵件收件回執及收文章在卷
  可佐（見原審卷(一)第101 頁、原審卷(二)第174 頁、第148 頁）
  ，核與證人即三工處潮州工務段派任系爭工程監工人員丙○○
  證述其於89年3 月6 日收受信欣公司信台字第（89）0229號函
  後才知信欣公司已修繕，並於該月前往勘驗缺失是否已補正等
  語相符（見本院卷(二)第71頁），足認信欣公司於89年2 月10日
  即已知悉初驗不合格之結果及應改善之項目，惟於89年3 月6
  日始通知三工處已補正瑕疵。又查：系爭工程合約第15條第2
  項約定驗收不符之處，信欣公司如未依限辦理完竣，按逾期之
  日收每日依結算金額罰款千分之1 ，但該項逾期日數最多以所
  限辦理日數計算，而三工處於89年1 月10日、13、18日初驗時
  發現有多項缺失，遂以公文通知信欣公司改善，嗣又經89年3
  月、89年5 月25日、89年7 月28日複驗後，才完成驗收一節，
  亦有各該工程初驗紀錄、三工處89年5 月23日（89）三工工字
  第8914601 號函、89年6 月5 日（89）三工工字第8912974 號
  函、三工處潮州工務段89年7 月25日（89）三工潮字第890556
  4 號函、89年5 月12日（89）三工潮字第8903852 號函在卷可
  據（見原審卷(一)第97頁至第107 頁、卷(三)第35頁至第37頁、卷
  (二)第149 頁至第151 頁），足認信欣公司竣工後經三工處驗收
  時確發現有瑕疵，且於第一次初驗後仍歷經3 次複驗，乃逾三
  工處要求半個月（15日）內修補瑕疵之期限，始經驗收完成。
  則依上開系爭工程合約第15條第2 項約定，及兩造不爭執若信
  欣公司未於三工處通知改善之15日內完成缺失改善工程，即屬
  違約，應受罰違約金797,574 元（見本院卷(一)第69頁、卷(二)第
  170 頁），三工處主張信欣公司應給付違約金797,574 元尚屬
  有據。至戊○○主張於89年2 月17日收受三工處潮州工務段另
  於89年2 月11日以（89）三工潮字第8901135 號函告知信欣公
  司於「文到半個月內改善完竣」後，信欣公司已於89年2 月29
  日完成補正，遂以電話通知丙○○，約定於89年3 月7 日勘驗
  ，並未逾15日補正期限等語，並以信欣公司信台字第（89）02
  29號函為據。因信欣公司信台字第（89）0229號函雖記載係於
  89年2 月29日發文，惟戊○○自承無法證明信欣公司確於該日
  已完成補正瑕疵（見本院卷(二)第8 頁），佐以89年5 月25日第
  二次初驗記錄尚有兩側邊溝溝底混凝土澆築不平順、出水口平
  台未施做、進水口處溝墻未施做（見原審卷(一)第103 頁、第10
  6 頁），如此自無從認定信欣公司於收受三工處89年2 月8 日
  （89）三工工字第8910893 號函或三工處潮州工務段89年2 月
  11日（89）三工潮字第8901135 號函後15日已完成補正。是以
  戊○○主張信欣公司未逾三工處所限15日補正瑕疵期間，即不
  足採。
(三)惟查：系爭工程自87年9 月15日即因三工處無法取得道路用地
  供信欣公司施工而停工，嗣三工處固於信欣公司請求終止承攬
  契約後之88年9 月13日合意終止，詎三工處並未於契約終止後
  立即進行驗收結算信欣公司已完工部分以給付工程款，而係遲
  至89年1 月10日、13、18日始開始初驗，且經信欣公司陳報已
  改善缺失後，仍未立即進行複驗，而係於89年5 月25日、89年
  7 月28日、89年12月4 日複驗等情，有上開工程初驗、複驗紀
  錄及三工處潮州工務段函請三工處驗收之公文在卷可憑。再佐
  以系爭工程為原路拓寬，施工及停工期間均供人車通行，並未
  封閉道路一節，亦據證人即三工處潮州工務段派任系爭工程監
  工人員丙○○證述明確（見本院卷(二)第72頁至第73頁），足認
  系爭工程自停工時起迄初驗時止確供人車通行使用達1 年4 月
  ，且未因信欣公司遲延補正瑕疵影響當地居民使用道路。亦即
  以該工作物並未因信欣公司遲延補正瑕疵而影響供人車通行之
  效益，且三工處自承第一次初驗所列53項缺失中僅有15項非因
  竣工圖修改所致（見本院卷(二)第134 頁、第157 頁），及三工
  處與信欣公司終止承攬契約後本即應驗收結算，卻於4 個月後
  才進行，該期間亦無從期待過往人車使用該道路時不會損壞相
  關設施，顯將影響信欣公司補正瑕疵等情觀之，則揆諸上開說
  明，本院認本件違約金確屬過高，爰予以核減75% 為199,394
  元（797,574 元×25% ＝199,394 元，元以下四捨五入）。是
  以戊○○主張本件違約金過高，請求核減及三工處應給付工程
  款598,180 元（797,574 元－199,394 元＝598,180 元）部分
  ，應為可採。
(四)至三工處主張信欣公司確有遲延完成補正瑕疵情事，且系爭工
  程合約約定違約金若不合理，信欣公司可不參與投標，其既投
  標及得標，依契約自由、私法自治原則，信欣公司應受此約定
  拘束。又系爭工程合約違約金之計算乃未逾行政院公共工程委
  員會及內政部營建署所頒契約範本數額，自無過高。因公共工
  程之進度具有急迫性及公益性，縱系爭工程已完工部分於驗收
  合格前已開放通車，因信欣公司之遲延改善延誤驗收結案與預
  算之執行，影響三工處施政與執行成效、後續年度預算之核列
  ，自受有損失，本件違約金並無過高等語。惟因系爭工程長期
  停工，於合意終止承攬契約後，三工處又拖延驗收手續，業如
  上述，則系爭工程未能迅速驗收結案，縱致三工處施政與執行
  成效、後續年度預算之核列受有影響，亦非可全然歸責於信欣
  公司，是以系爭工程合約違約金之計算雖未過高，且為信欣公
  司於締約前所可得知，惟信欣公司並無從知悉施工後將因停工
  逾6 個月而終止契約，更無從預知三工處將拖延驗收手續致工
  作物需長期放任人車持續通行使用，而無法確實保固。據此，
  以信欣公司履約之各項情形予以判斷，三工處主張違約金未過
  高，自不足採。
十二綜上所述，戊○○本於承攬契約之法律關係，請求三工處給付
  10,202,922元及92年4 月12日起至清償日止，按年息5%計算之
  遲延利息，除已確定之工務所租金252,000 元、工務所電話費
  53,484元及勞安人員薪資804,668 元部分外（本件已確定、各
  審判決項目金額及本院准許暨駁回項目金額詳如附表所示），
  尚未確定之9,092,770 元及法定遲延部分，於1,347,490 元（
  散裝水泥749,310 元＋違約金598,180 元＝1,347,490 元）及
  92年4 月12日起至清償日止，按年息5%計算之遲延利息部分，
  為有理由，應予准許，逾此所為請求，為無理由，應予駁回。
  原審判命三工處給付1,864,920 元及法定遲延利息，而駁回戊
  ○○其餘之訴，關於原審判命三工處給付工程款即散裝水泥74
  9,310 元不當扣款，及扣減違約金後319,030 元部分，核無不
  當，三工處上訴意旨指摘原判決此部分不當，求予廢棄改判，
  為無理由，應駁回其上訴，至不應准許部分，即人事薪資300,
  460 元、勞安人員薪資114,264 元及鋼筋254,506 元（共計66
  9,230 元），三工處指摘原判決不當，求予廢棄改判，為有理
  由，爰由本院將原判決此部分予以廢棄改判如主文第二項所示
  。又戊○○請求三工處給付工程款即核減違約金後之款598,18
  0 元，因原審判命三工處給付319,030 元，故戊○○即請求再
  給付279,150 元及法定遲延利息部分，為有理由，應予准許，
  已如上述，乃原判決就此部分為戊○○敗訴之判決，自有未洽
  。戊○○就此部分指摘原判決不當，求予廢棄改判，為有理由
  ，爰由本院將原判決此部分予以廢棄改判如主文第三項所示。
  至於逾上開應准許部分，戊○○之請求為無理由，原審為其敗
  訴之判決，並無違誤，戊○○就此部分所為之上訴，為無理由
  ，應予駁回其上訴。
十三據上論結，本件兩造之上訴，均為一部有理由，一部無理由，
  依民事訴訟法第450 條、第449 條第1 項、第79條但書，判決
  如主文。
中    華    民    國    98    年    7     月    29    日
                            民事第四庭
                                審判長法官  蔡文貴
                                法      官  黃科瑜
                                法      官  謝靜雯
以上正本證明與原本無異。
戊○○如對本判決上訴，須於判決送達後20日內向本院提出上訴
狀，其未表明上訴理由者，應於上訴後20日內向本院提出上訴理
由書（均須按他造當事人之人數附繕本）。上訴時應提出委任律
師或具有律師資格之人之委任狀，並依附註條文規定辦理。
交通部公路總局第三區養護工程處不得上訴。
中    華    民    國    98    年    7     月    29    日
                                書  記  官  唐奇燕


司法院資訊處製作；財團法人民間司法改革基金會備份。
